【裁判字號】    91,訴,2484
【裁判日期】    920709
【裁判案由】    偽造文書
【裁判全文】
臺灣高雄地方法院刑事判決                      九十一年度訴字第二四八四號
    公  訴  人  臺灣高雄地方法院檢察署檢察官
    被      告  丁○○
    選任辯護人  吳春生
右列被告因偽造文書等案件，經檢察官提起公訴（九十一年度偵字第一二二六０號）
及移
    主  文
丁○○連續意圖供行使之用，而偽造有價證券，處有期徒刑參年肆月。
偽造「陳芝吟」、「鄭欽元」、「甲○○」等人名義之本票共拾玖張〔冒用「陳芝吟
」名義柒張、「鄭欽元」名義捌張、「甲○○」名義肆張〕，均沒收。
    事  實
一、丁○○於民國八十八年五月十日，在高雄市○○區○○路一四八號，自任會首召
    集互助會，招募會員連同會首共二十三會，每期會款金額新臺幣（下同）二萬元
    ，採內標制，會期自八十八年五月十日起迄九十年三月十日止，約定於每月十日
    下午八時許在上揭地點開標，得標之會員則須簽發本票交由活會會員收執為憑。
    詎丁○○竟基於意圖為自己不法之所有及行使偽造準私文書之概括犯意，自開標
    後之第十五、十六會、十九會即八十九年七月十日、八十九年八月十日及八十九
    年十一月十日，陸續冒用「陳芝吟」、「鄭欽元」、「甲○○」等人名義，先後
    於標單上書寫三千、四千元之投標金額及上開會員姓名而偽造該具有準文書性質
    之標單，持以行使參予投標，足以生損害於鄭欽元、丙○○〔互助會以『陳芝吟
    』名義參加〕、甲○○等人，並於冒各標得該會後，向其他活會會員丙○○、戊○○等人訛稱上開會員鄭欽元、丙○○、甲○○等人得標，致活會會員陷於錯誤
    而如期繳納會款（迄八十九年十月十日始向其他會員宣佈止會〕，計戊○○、鄭
    欽元分受有四十二萬元損失〔業經清償三十九萬元，尚欠四十五萬元〕，丙○○
    計受有四十四萬元損失。丁○○復意圖供行使作為活會會員擔保之用，並基於概
    括犯意，於每次冒標會款後，陸續偽簽鄭欽元、陳芝吟、甲○○名義之本票，而
    連續偽造其等之本票共十九張〔冒用偽造鄭欽元名義部分有八張、陳芝吟名義有
    七張、甲○○名義有四張〕，先後持以交付予活會會員戊○○等人而行使之，供
    作為收取會款之擔保。嗣於九十年三月十日該會結束後，丙○○因誤己尾會，而
    始終未收到會款，始在九十年五月二十一日到丁○○上開住處找丁○○，而在其
    家中發現丁○○所持之會單上，記載丙○○八十九年八月十日得標，丙○○始知
    受騙。
二、案經丙○○訴由臺灣高雄地方法院檢察署檢察官偵查起訴及戊○○訴請同署檢察
    官偵辦後由檢察官移送併案審理。
    理  由
一、訊據被告丁○○對於前揭時地冒用被害人丙○○〔會單上是用陳芝吟名義〕名義
    冒標，向告訴人丙○○等活會會員詐取會款之事實，業據被告迭次於檢察官偵查
    及本院審理中坦承不諱，核與告訴人丙○○指訴被告冒標之情節大致相符，惟被
    告矢口否認有偽造會員陳芝吟、鄭欽元、甲○○姓名即標取會款之會員名義署押
    及書寫標金，偽造該標單，以行使標取會款，並偽造鄭欽元、陳芝吟、甲○○等
    人之本票交付予告訴人丙○○、戊○○等活會會員，分別使不知情之告訴人等陷
    於錯誤而詐騙會款等情，辯稱：伊雖有冒標，但沒有寫標單，伊以陳芝吟之名義
    ，標得會款後，即再以自己之名義開本票，交付給其他活會會員收執云云；(1)被
    告偽造標單犯行部分：
    右揭被告丁○○冒用告訴人丙○○名義冒標一節，業據被告於本院訊問時坦承
：伊八十九年八月十日以陳芝吟的名義得標，沒有向丙○○講或經其同意，該
      次有二到三名會員寫標單事後有會員問我是何人標到，我是說由丙○○標到的
      等語〔見本院九十一年九月二十三日訊問筆錄〕；又查，證人戊○○到庭證稱
      ：我是在八十八年五月十日跟會。我每會都有去，我參加二十一次，我大都在
      家裡面寫好標單，標單中寫金額與名字，拿到丁○○家中的桌上放。如果有會
      員託丁○○寫標單，丁○○也是寫好標單放在他家的桌上。丁○○每次都說有
      人委託他寫標單，後來剩下最後兩會的時候，丁○○告訴我不用來了，說兩會
      都是我的，後來他叫我拿三十二張本票出來給他他要去向死會會員收錢，但是
      直到九十一年一月十八日的時候被告共拿三十九萬元給我。該會一共有二十三
      會員，我的會單應該有四十二張的本票，但是他只給我三十二張，還叫我把本
      票給他，他要去向死會的會員要錢，但是一直到九十一年一月十八日止才給我
      三十九萬元。一會被告要拿四十二萬元給我，被告還欠我四十五萬。剛開始的
      時候有七、八人去。後來愈來愈少人，到最後五會的時候剩下我與丁○○競標
      ，每次都有寫標單。丁○○有說標會要用寫的，不可以用口頭說的，因為用口
      頭說的不公正等語〔詳本院九十一年十二月二十三日訊問筆錄〕；又證人甲○○證稱：我一共繳十八會之後被告告訴我止會，先拿給我十萬元給我，之後在
      給我每月二萬元共五個月十萬元，現在被告還欠我十六萬元。開標的時候被告
      會壹張壹張念標的金額，金額相同的由金額相同的人再競標等語。又證人乙○○證稱：伊何時去標，已經忘記了，是我本人去標的，我是大約標三千五百元
      左右，我是每次都有去標。證人戊○○也是每次都有去參加投標，開標的時候
      我有寫標單，目前被告尚欠我八萬多元會款。被告是分次還錢給我，有部分拿
      現金，有部分拿本票，但是本票沒有兌現，所以我用我的本票與他相抵。標到
      會的時候有開自己的本票給被告，開本票是為了交給被告去向互助會員收會款
      。被告有來告訴伊止會，但我忘記是第幾會止會。然後我們就核算金額，被告
      還欠我錢就用本票給我，我開的本票被告都有還給我等語〔詳見本院九十二年
      六月二日訊問筆錄〕。顯見被告招攬之本件互助會，每次皆有會員去表示投標
      之意，而有人去投標，即會以簽寫標會單之方式，以參加競標，是縱被告亦有
    受其他未到會員之所託來標會，或被告冒用他人之名義欲投標，為求標會公平
      及免受其他會員質疑起見，仍皆全應以標單方式來開標始符合公平及常情，是
      被告既自承其以陳芝吟之名義冒名得標時，亦有其他會員到場欲標會，顯然被
      告仍應是自行以書寫「陳芝吟」署押及金額之標單，來參予競標，綜上各情，
      被告辯稱：伊有冒陳芝吟之名義來標，但未寫標單云云，顯為避重就輕之詞，
      不足採。
    再查，被告曾於檢察官偵查中自承：會單上得標人的姓名是得標人；丙○○即
      係會單上之陳芝吟等語〔見九十一年七月二十六日偵查筆錄〕；另於本院訊問
      時亦自承：〔問：為何寫八十九年十一月十日甲○○三千元？答：因為還有四
      會，表示有人要問的時候就說甲○○標三千元，因為還有人沒有標，我會款還
      要繼續收，所以就寫上甲○○三千元，但是甲○○並沒有標等語；復有被告所
      持有之互助會單一紙附卷可稽，綜上可徵被告冒名「鄭欽元」、「甲○○」二
      人署押及分別以四千元、三千元標金金額參予競標之犯行，亦堪認定。
  (2)被告偽造本票犯行部分：
    再查，被告另於本院中自承：每個會員標走會後，會員即會開本票出來等語〔見
    本院九十二年三月二十四日筆錄〕；另亦自承：乙○○第十三會的時候標三千四
    百元，他有開本票出來，後來我跟他說止會後，到他家去告訴他，要把他的本票
    全數還給他，因為還有部分會款沒有付清，所以再開我自己名義的本票大約八萬
    元的本票給他等語；顯見告訴人丙○○於檢官偵查中陳稱：該會是本票會等語；
    即屬可採〔見九十一年七月十一日偵查筆錄〕；未查，第十八會時，該互助會既
    尚未結束，且部分會員如陳芝吟、戊○○、鄭欽元、周清華等人並未受己止會通
    知，此有周清華於檢察官偵查中證稱：本會伊參加三會，但已皆死會，伊不知會
    有止會，丁○○尚欠伊八萬元會款等語在卷〔見九十一年七月二十六日偵查筆錄
    〕；足徵被告既未將止會之事告知全体會員，而竟對已死會之乙○○告知止會，
    又急於將乙○○持有之本票追回，再改換其本人之本票交付給乙○○，及未如數
    給付丙○○、戊○○等人會款，亦將其等所持有之本票，全數要回等情，亦據告
    訴人丙○○、戊○○指述及證人乙○○結證屬實；所為顯有可議之處，準此，被
    告既係在會單上冒以陳芝吟、鄭欽元、吳中恕等人之名義向其他活會會員表明其
    等得標，即應交付以其等名義所簽發之本票給各該次之其他活會會員，以作為擔
    保活會會員之權利，本件依被告所持有標單上得標人欄內之記載，被告既冒以陳
    芝吟、鄭欽元、吳中恕等人之名義向其他活會會員表明其等標，為續向其他活會
    會員收取會款，即依序冒名偽造鄭欽元名義部分有八張、陳芝吟名義有七張、甲○○名義有四張等本票，先後持以交付予各該次活會會員戊○○等人而行使擔保
    活會之權利並詐取其等會款，綜上等情，被告辯稱：無偽造標單、無偽造本票各
    節，應不足採信。是本件雖無被告偽造之標單、本票等物扣案可稽，惟本院綜上
    證人所陳各節，及有被告本人所持有之互助會會單一紙附卷可稽，既本於確認之
    經驗論理法則以之判斷，足認本件事證明確，被告犯行堪以認定。
二、按民間互助會之標單，通常僅填寫一定之金額及姓名，如單從記載內容上之形式
    觀之，殊無法瞭解其為何種用意之證明，而必須依據習慣或特約，始足以表示該
    一定之金額即為標取會款之利息，該姓名即標取會款之會員，故偽造該標單應認
    為係偽造同法第二百二十條第一項以文書論之準私文書（最高法院七十四年度台
    上字第五六一二號判決意旨參照）。查被告在標單上偽造被害人陳芝吟、甲○○
    、鄭欽元等人之署押及書寫標金，持以行使標取會款，並偽造其等之本票交付予
    告訴人丙○○、戊○○等活會會員，分別使不知情之告訴人等陷於錯誤而詐騙會
    款之所為，係犯刑法第二百十六條、第二百二十條第一項、第二百十條之行使偽
    造準私文書罪、同法第三百三十九條第一項之詐欺取財罪及同法第二百零一條第
    一項之偽造有價證券罪。又於本票上偽造「陳芝吟」、「鄭欽元」、「甲○○」
    署押之行為係偽造有價證券之部分行為，均不另論罪；再被告意圖供行使之用於
    偽造本票後持交予告訴人丙○○、戊○○而行使之，其行使有價證券之輕度行為
    ，應為偽造之重度行為所吸收，僅論以偽造有價證券罪。又被告於標單上偽造「
    陳芝吟」、「鄭欽元」、「甲○○」等被害人署押之行為，係偽造標單準私文書
    行為之部分行為；被告偽造準私文書後持以行使，偽造之低度行為已為行使偽造
    準私文書之高度行為所吸收，均不另論罪。被告以偽造標單及本票冒標之詐欺行
    為，同時向多數活會會員詐騙會款，係一行為同時觸犯數個相同之詐欺罪名，為
    同種想像競合犯，應依法僅論以一重之詐欺罪處斷。又被告各偽造「陳芝吟」、
    「鄭欽元」、「甲○○」等三人名義本票共十九張〔冒用偽造鄭欽元名義部分有
    八張、陳芝吟名義有七張、甲○○名義有四張〕，均係在時間、地點密接之情形
    下，基於單一犯意接續為之，且侵害法益同一，應為接續犯，屬單純一罪，再被
    告於不同會期先後多次以「陳芝吟」、「鄭欽元」、「甲○○」名義偽造有價證
    券（本票）、行使偽造（準）私文書（標單）及詐欺取財之行為，均時間緊接，
    且所犯構成要件相同，顯均係各基於概括犯意反覆為之，均應依連續犯規定各論
    以一罪，並依法均加重其刑。又被告所犯上開連續詐欺、行使偽造準私文書及偽
    造有價證券三罪間，互有方法、結果之牽連關係，應依刑法第五十五條牽連犯之
    規定，從較重之偽造有價證券罪處斷。至於被告除偽造陳芝吟名義之標單外，尚
    有偽造該被害人之標單並持以行使參與冒標之詐欺行為，已據被告供承在卷，公
    訴人漏未論及此，又公訴人雖僅就被告於八十九年八月十日冒用丙○○名義偽造
    標單之犯罪行為起訴，餘者未於起訴書中敘及，但連續犯及牽連犯皆為裁判上一
    罪關係，檢察官就犯罪事實一部起訴，依刑事訴訟法二百六十七條規定，其效力
    及於全部，法院自得併予審理，附此敘明。爰審酌被告自任會首招募互助會，竟
為一己之私利，冒用會員名義偽造標單及本票，而冒標詐取會款，破壞民間互助
    會之信賴交易制度，亦損害告訴人等之權益甚鉅，且迄今仍未與告訴人等達成和
    解賠償，惟念及被告犯後已坦認部分犯行，並已清償部分欠款且其並無犯罪前科
    ，有臺灣高等法院被告全國前案紀錄表在卷可參等一切情狀，量處如主文所示之
    刑，以資懲儆。
三、另被告偽造「陳芝吟」、「鄭欽元」、「甲○○」等人名義本票，雖均未扣案，
    然並無證據證明業已滅失，均應依刑法第二百零五條之規定，併予宣告沒收。另
    被告偽造被害人「陳芝吟」、「鄭欽元」、「甲○○」之標單，均於開標後當場
    即遭被告丟棄，顯已滅失而不存在，為免將來執行困難，該等偽造之標單及其上
    偽造被害人之署押自無需加以宣告沒收，附此敘明。
四、至移送併辦部分：認被告另於八十九年十二月下，以其女欲在台北開美容店週轉
    為由，借款六十萬元，並交付由其女黃香溶名義簽發之支票以取信告訴人戊○○
    ，致戊○○不疑有詐，如數借予，嗣支票不兌現，始知受騙；因認被告此部分亦
    涉有詐欺取財罪嫌，且此部份犯行與前揭論罪科刑部分有想像競合犯之裁判上一
    罪關係云云。惟查，訊據被告雖坦承有前借款，惟辯稱：借款是自八十六年左右
    即陸續借來，借款是用作生意週轉等語；另告訴人戊○○自承：伊看伊老實樣子
    才借款，當時伊常去自助餐，他生意不錯等語，顯認上開二人之間「借款詐欺」
    關係與本件互助會有「冒標詐欺」犯行有別，是送請併辦部份與前揭論罪科刑部
    分即無裁判上一罪關係，應予退回。
據上論斷，應依刑事訴訟法第二百九十九條第一項前段、刑法第五十六條、第二百零
一條第一項、第二百十六條、第二百十條、第三百三十九條第一項，第五十五條、第
二百零五條、罰金罰鍰提高標準條例第一條前段，判決如主文。
中      華      民      國    九十二    年      七      月      九      日
                                  臺灣高雄地方法院刑事第一庭
                                      法  官  陳  銘  珠
右正本證明與原本無異。
如不服本判決，應於判決送達後十日內，向本院提出上訴狀。
                                      書記官  謝  群  育
中      華      民      國    九十二    年      七      月      九      日
參考法條：
中華民國刑法第二百零一條
意圖供行使之用，而偽造、變造公債票、公司股票或其他有價證券者，處三年以上十
年以下有期徒刑，得併科三千元以下罰金。
行使偽造、變造之公債票、公司股票或其他有價證券，或意圖供行使之用，而收集或
交付於人者，處一年以上七年以下有期徒刑，得併科三千元以下罰金。
中華民國刑法第二百一十六條
 (行使偽造變造或登載不實之文書罪)
行使第二百十條至第二百十五條之文書者，依偽造、變造文書或登載不實事項或使登
載不實事項之規定處斷。
中華民國刑法第二百一十條
 (偽造變造私文書罪)
偽造、變造私文書，足以生損害於公眾或他人者，處五年以下有期徒刑。
中華民國刑法第三百三十九條
 (普通詐欺罪)
意圖為自己或第三人不法之所有，以詐術使人將本人或第三人之物交付者，處五年以
下有期徒刑、拘役或科或併科一千元以下罰金。
以前項方法得財產上不法之利益或使第三人得之者，亦同。
前二項之未遂犯罰之。


司法院資訊處製作；財團法人民間司法改革基金會備份。
